臺灣板橋地方法院刑事判決　　　　　　　　　　　　　九十年度訴字第一八七一號
　　公　訴　人　臺灣板橋地方法院檢察署檢察官
　　被　　　告　乙○○
右列被告因違反公司法等案件，經檢察官聲請簡易判決處刑（九十年度偵字第四○八
三號），因本院三重簡易庭認不宜以簡易判決處刑，移由本院依通常程序判決如左：
    主      文
乙○○共同公司負責人，公司應收之股款，股東並未實際繳納而以申請文件表明收足
，科罰金新臺幣陸萬元，如易服勞役，以新臺幣玖佰元即銀元佰元折算壹日。
    事      實
一、乙○○於民國（下同）八十八年二月間，邀集丙○○、甲○○、戊○○、辛○○
    等人，預以臺北縣新莊市○○路一五六巷五號一樓為營業場所，籌設「駿元鋼模
    有限公司」（以下簡稱駿元公司），總資本額為新臺幣（下同）一百萬元，表明
    由乙○○出資二十萬元，擔任該公司之董事，股東丙○○、甲○○、戊○○、辛○○各出資二十萬元。惟乙○○明知公司申請設立登記時，對股東應收之股款，
    應由股東確實繳納，不得僅以申請文件表明收足，以確保資本之充實；詎乙○○
    竟於八十八年二月間辦理駿元公司設立登記時，與庚○○（未據起訴）、丁○○
    （另由檢察官偵辦中）共同基於違反公司法之犯意聯絡，由庚○○（忠誠會計事
    務所之負責人）代乙○○辦理駿元公司之設立登記，並由丁○○於八十八年二月
    四日將一百萬元存入駿元公司設於中國農民銀行新莊分行（地址：臺北縣新莊市
    ○○路一一五號）之帳戶內（帳號：000－00－00000－0），而作成
    不實之股東繳款明細表，再檢同上開帳戶存摺等申請文件，表明向股東收足股款
    ，而委請不知情之禮鵬會計師事務所會計師己○○查核後，即持以向前臺灣省政
    府建設廳申請辦理公司設立登記，而於八十八年二月十日經核准登記，惟前開帳
    戶內之一百萬元則於八十八年二月二十四日即經丁○○悉數提領。嗣於八十九年
    間，因財政部對中國農民銀行新莊分行辦理金融業務檢查時，發現包含駿元公司
    在內有多家公司籌備處帳戶資金往來異常，且係同一鉅資循環提供作為頭寸以充
    各該公司籌備處驗資之用，而為經濟部函請財政部檢送相關檢查資料稽核後，始
    查悉上情。
二、案經經濟部函送臺灣板橋地方法院檢察署檢察官偵查後向本院聲請簡易判決處刑
    ，因本院三重簡易庭認不宜以簡易判決處刑，而移由本院適用通常程序審判之。
    理      由
一、訊據被告乙○○坦承於八十八年二月間，以伊及丙○○、甲○○、戊○○、辛○○為股東，預以臺北縣新莊市○○路一五六巷五號一樓為營業場所，籌設駿元公
    司，總資本額為一百萬元，表明由伊出資二十萬元，擔任該公司之董事，股東丙○○、甲○○、戊○○、辛○○各出資二十萬元，並由庚○○代為辦理駿元公司
    之設立登記，且伊於中國農民銀行新莊分行開立帳戶等情，惟矢口否認有被訴違
    反公司法之犯行，辯稱：伊有向股東收股款，並交予庚○○云云。
二、經查：
（一）證人丁○○業已到庭證稱：「（被告申請駿元公司的事你知道嗎？）知道，被
      告的弟弟本來在我的事務所上班，所以間接認識被告，錢是我借給被告的，我
      借給他壹佰萬元，就是存入中國農民銀行新莊分行駿元公司籌備處的。」、「
      （是否認識新莊市○○路的忠誠會計事務所？）認識，事務所的老闆就是我先
      生庚○○。駿元公司設立登記是庚○○幫他辦的，但錢是我提供的。」（見本
      院九十年十一月二十七日訊問筆錄）。
（二）另就被告所辯向丙○○、甲○○、戊○○、辛○○收取股款一節，經本院質諸
      證人戊○○陳稱：「我拿了二十萬元給被告，這錢是標會來的。李也是拿二十
      萬給被告。」、「（你和甲○○誰先拿二十萬元去給被告？）我們夫妻是一起
      拿過去的，時間是在『中午』。」、「（現場還有誰？）我們五位股東。」，
      另甲○○則陳稱：「（錢是如何交給被告的？）拿到被告家裡。」、「（當天
      如何去的？）騎機車去的，我載戊○○過去的，哪一天我忘記了，時間是在『
      晚上』。」、「（丙○○、辛○○有拿錢給被告嗎？）有，因為我們是兄弟誰
      有拿錢出來我們都知道，『他們二人拿錢給被告的時候我沒有看到』。」（以
      上陳述均見本院九十年十一月二十七日訊問筆錄），二人所述已見歧異；再者
      ，質諸證人丙○○陳稱：「（投資駿元公司的錢哪裡來的？）這筆錢是我自己
      的，錢都放在家裡，我太太不知道我把錢收藏在哪裡，四十萬元都是我的錢。
      」，惟辛○○卻陳稱：「（四十萬元從哪裡拿出來的？這筆錢是誰的？）我出
      二十萬元，丙○○出二十萬元，我們各拿出來的二十萬元都放在家裡。」（以
      上陳述均見本院九十年十二月二十一日訊問筆錄），所述亦屬迥異，是被告所
      辯曾向股東丙○○、甲○○、戊○○、辛○○收取股款一事自難採信。
（三）又被告於檢察官偵查中陳稱：「（八十八年二月二十四日為何提款？）買機器
      ，模式專用洗床機、車床機。」（見偵卷第十九頁正面）、「（八十八年二月
      二十四日，一百萬元由何人提走？）我提走，因為要購買機器。」（見偵卷第
      二十一頁背面）、「（八十八年二月二十四日自中國農民銀行新莊分行提一百
      萬，何人？）我提的，我拿去買機器，材料，我已提出相關資料，分別是三十
      七萬、六十五萬、四十二萬。」、「（第一、二筆的款項都在九月一日之後才
      給付，為何之前即將錢提出？）我當時將錢存入臺灣中小企業銀行，下次我提
      出存摺影本。」（見偵卷第五十二頁背面）、「（有無將提出之一百萬元存入
      臺灣中小企銀？）沒有。」、「（第一筆、第二筆的款項都在八十八年九月一
      日才付，為何在二月二十四日就提走？）因為公司要買很多機器、材料，不只
      我先前所述三筆，我將一百萬提出後放在家裡，只供隨時購物之用。」（見偵
      卷第五十五頁背面），均一再辯稱駿元公司於中國農民銀行新莊分行帳戶內之
      一百萬元係其所提領供購買機器之用，惟於本院審理中始坦承伊並未自該帳戶
      中提領款項，而另以前詞置辯，其畏罪虛編之情灼然。
（四）雖證人庚○○證稱：「（公司資本哪裡來的？）是被告拿現金壹佰萬元給我，
      他拿到忠誠事務所給我。」（見本院九十年十一月二十七日訊問筆錄），另證
      人丁○○亦改稱：「「（你的錢是借給誰？）我先生叫我存進去，我就存進去
      。」、「（為何上次開庭說是借給被告壹佰萬元？）因為資金是我存進去的，
      就等於是借他的。」（見本院九十年十二月十二日訊問筆錄）；惟質諸證人庚○○何以會由丁○○存壹佰萬元到駿元公司籌備處的帳戶內？為何不叫被告自
      己存？其答稱：「被告拿壹佰萬元到我公司給我，我怕麻煩，因為我太太那裡
      有錢，所以請她匯到被告的公司帳戶內。」、「他來我的公司比較方便。」（
      見本院九十年十二月十二日訊問筆錄），另質諸被告何以將存摺放在忠誠會計
      事務所？被告答稱：「我不知道。」，綜觀上開陳詞，則證人庚○○既怕麻煩
      而委由證人丁○○匯錢至駿元公司籌備處之銀行帳戶內，而渠等又持有帳戶之
      存摺、印章而可隨時領走該款，則又何需被告交付一百萬元，況且，由被告自
      行將一百萬元存入帳戶內豈會較由臺北縣三重市○○街四五號四樓之住處攜帶
      鉅額現金（一百萬元）至臺北縣新莊市○○路一四七之十一號為不便？由此益
      知證人庚○○所證及證人丁○○嗣改口所稱無非係附合被告所辯及脫免本身罪
      責之詞，自難認屬實。
（五）另證人己○○亦到庭證稱確有辦理駿元公司之資本額之查核，而不知有犯罪情
      事（見本院九十年十一月二十七日訊問筆錄）；此外，復有中國農民銀行新莊
      分行八十八年一月至十二月有關公司籌備處開戶之存提款明細表、駿元公司設
      立登記事項卡、公司設立登記資本額查核報告書、股東繳納股款明細表、駿元
      公司籌備處於中國農民銀行新莊分行設立之000－00－00000－0號
      活期存款帳戶存摺及內頁影本各一份（見偵卷第四頁至第十一頁）及中國農民
      銀行新莊分行九十年五月十六日（九十）農莊字第一七七號函附之相關資金來
      源說明一紙及傳票影本六紙附卷（見偵卷第六十八頁至七十五頁）可稽。
三、從而，本案事證已臻明確，被告犯行洵堪認定，自應依法論科。
四、查被告乙○○為駿元公司之負責人，明知該公司應收之股款，股東並未實際繳納
    ，竟委由庚○○（應由檢察官另行偵辦）辦理駿元公司之設立登記，並由丁○○
    提供一百萬元存入駿元公司設於中國農民銀行新莊分行之帳戶，而虛列作成股東
    繳納股款明細表等申請文件表明收足，並委請不知情之會計師辦理查核後，持以
    申請辦理公司設立登記，核其所為，係犯修正前公司法第九條第三項之公司應收
    股款，股東並未實際繳納，而以申請文件表明收足罪（被告行為後之公司法業於
    九十年十一月十二日修正公布，同年月十四日施行，修正後之公司法第九條第一
    項〈即修正前第九條第三項〉規定：「公司應收之股款，股東並未實際繳納，而
    以申請文件表明收足，或股東雖已繳納而於登記後將股款發還股東，或任由股東
    收回者，公司負責人各處五年以下有期徒刑、拘役或科或併科『新臺幣五十萬元
    以上二百五十萬元以下罰金』」，此較修正前之公司法第九條第三項之法定刑－
    五年以下有期徒刑、拘役或科或併科新臺幣六萬元以下罰金，為不利於行為人，
    是依刑法第二條第一項但書之規定，仍應適用修正前之公司法第九條第三項之規
    定予以論罪科刑）。被告與庚○○、丁○○（均為成年人）間，具有犯意聯絡與
    行為分擔，雖庚○○、丁○○並非駿元公司之負責人，惟其既與具有該等特定身
    分關係之被告共同實施犯罪，依刑法第三十一條第一項之規定仍應論以共同正犯
    。爰審酌被告為因貪圖一時便利，竟恣意以不實資本證明文件申請設立公司，非
    但違背公司法維護公司財務健全之立法本旨，亦增加交易相對人之潛在交易風險
    ，此外復參酌其犯罪之動機、目的、手段、虛以文件表明收足股款之數額（一百
    萬元）及犯罪後之態度等一切情狀，量處如主文所示之刑，並諭知易服勞役之折
    算標準，以資懲儆。
五、公訴意旨另以：被告乙○○共同持上開存款資料向前臺灣省政府建設廳申請駿元
    公司之設立登記，而使該管承辦人員將不實事項登記於職務上所掌之公文書上，
    足以生損害於前臺灣省政府建設廳對於公司設立登記之正確性及一般民眾，因認
    被告乙○○涉有刑法第二百十四條之使公務員登載不實事項於公文書罪嫌云云。
    惟按刑法第二百十四條之使公務員登載不實事項於公文書罪，須一經他人之聲明
    或申報，公務員即有登載之義務，並依其所為之聲明或申報予以登載，而屬不實
    事項者，始足構成，若其所為之聲明或申報，公務員尚須為實質之審查，以判斷
    其真實與否，始得為一定之記載者，即非本罪所稱之使公務員登載不實。又修正
    前公司法第三百八十八條規定「主管機關對於公司登記之申請，認為有違反法令
    或不合法定程式者，應令其改正，非俟改正合法後，不予登記」，第四百十二條
    第一項規定「有限公司應於章程訂立後十五日內，將左列事項，向主管機關申請
    為設立之登記：一、第一百零一條所列各款事項。二、繳足股款之證件。三、以
    現金以外之財產抵繳股款者，其姓名及其財產之種類、數量、價格或估價之標準
    」，同條第二項規定「主管機關對於前之申請，應派員檢查，並得通知公司限期
    申復」，並經主管機關經濟部發布「公司行號申請登記資本額查核辦法」在案，
    是依上開規定觀之，向主管機關申請為有限公司之設立登記，其於申請設立登記
    時，公司應收之股款是否確已繳足，主管機關應派員檢查，並通知公司限期申復
    ，亦即須為實質之審查，以判斷其真實與否，而非僅依其申請或聲明即為一定登
    載之形式審查，是有限公司負責人明知申請設立登記時，公司應收之股款並未繳
    足，仍以申請文件表明收足，而使公務員將此不實事項予以登載者，應無適用刑
    法第二百十四條論罪之餘地（參照最高法院八十九年臺非字第四六號判決）。查
    本件被告乙○○雖係共同製作不實之申請文件，向前臺灣省政府建設廳申請公司
    設立登記，惟該管承辦公務員既仍須依法為實質審查及判斷真偽，而非一經被告
    申報即有登載不實事項之義務，揆諸前開說明，自難認被告此部分所為涉有何使
    公務員登載不實事項於公文書罪嫌，此外，復查無其他積極證據足資證明被告成
    立此部分罪行，惟公訴意旨既認此部分與前揭論罪科刑部分之犯罪事實具有牽連
    犯之裁判上一罪關係，爰不另為無罪之諭知。
據上論斷，應依刑事訴訟法第四百五十二條、第二百九十九條第一項前段，修正前公
司法第九條第三項，刑法第十一條前段、第二條第一項但書、第二十八條、第三十一
條第一項、第四十二條第二項，罰金罰鍰提高標準條例第二條，現行法規所定貨幣單
位折算新臺幣條例第二條，判決如主文。
本案經檢察官賴惠慈到庭執行職務。
中      華      民      國      九十一      年     一     月   二十三   日
                                      臺灣板橋地方法院刑事第五庭
                                          法  官  陳  鴻  清
右正本證明與原本無異。
如不服本判決應於送達後十日內向本院提出上訴狀。
                                          書記官  林  蔚  然
中      華      民      國      九十一      年     一     月   二十九   日
附錄本案論罪科刑法條全文：
修正前公司法第九條：
公司設立登記後，如發現其設立登記或其他登記事項，有違法情事時，公司負責人各
處一年以下有期徒刑、拘役或科或併科新臺幣六萬元以下罰金。
公司負責人對於前項登記事實，為虛偽之記載者，依刑法或特別刑法有關規定處罰。
公司應收之股款，股東並未實際繳納，而以申請文件表明收足，或股東雖已繳納而於
登記後將股款發還股東，或任由股東收回者，公司負責人各處五年以下有期徒刑、拘
役或科或併科新臺幣六萬元以下罰金。
前三項裁判確定後，由法院檢察處通知中央主管機關撤銷其登記。
